【裁判字號】    92,簡上,10
【裁判日期】    920523
【裁判案由】    確認本票債權不存在
【裁判全文】
臺灣台中地方法院民事判決    九十二年度簡上字第一○號
    上  訴  人  綺麗美品百貨有限公司
    法定代理人  丙○○○
    訴訟代理人  乙    ○
    被  上訴人  甲○○即張敦夷.
                            住.
右當事人間請求確認本票債權不存在事件，上訴人對於中華民國九十一年十一月八日
本院台中簡易庭九十一年度中簡字第三一一六號第一審簡易判決提起上訴，本院判決
如左：
    主      文
原判決關於確認上訴人持有被上訴人所簽發如附表編號六所示本票票據權利不存在就
其中新臺幣壹拾柒萬零參佰肆拾壹元及命上訴人返還如附表編號六所示本票部分暨前
開部分訴訟費用之裁判，均廢棄。
右廢棄部分，被上訴人在第一審之訴駁回。
上訴人其餘上訴駁回。
第一、二審訴訟費用，由被上訴人負擔百分之十二，餘由上訴人負擔。
    事實及理由
壹、兩造爭執要旨：
一、被上訴人起訴主張：上訴人於民國八十七年間委請被上訴人代為訂購進口美容百
    貨用品，併預先簽發支票交付被上訴人以支付貨款，然因產品代理權之問題，被
    上訴人未能如期交付所預訂之產品，嗣經兩造協商結果，因被上訴人尚有新台幣
    (下同)一百三十八萬元貨品未交付，上訴人同意被上訴人仍得以出貨抵扣先前上
    訴人所溢付之預付款，但被上訴人須於八十八年十二月底前出貨抵扣完畢，被上
    訴人乃以別名張敦夷簽發如附表所示票面金額共計一百三十八萬元本票六紙交付
    上訴人收執供作尚未出貨之義務得由預付款中扣抵之擔保，而被上訴人於八十七
    年六月四日至八十八年四月八日止，出貨金額共計二百二十七萬五千一百三十七
    元；另於八十七年五月九日、十日、十月二十五日及八十八年二月六日、七日因
    上訴人公司辦理發表會，出貨共計一百十六萬一千零九十元；又於八十八年七月
    十三日、八月二十三日、十月一日，依約運送金額合計一百二十萬九千六百五十
    九元之貨品予上訴人，是被上訴人於八十八年十二月三十一日期限前，早將相關
    貨品全部交付於上訴人，上訴人本應將供擔保用如附表所示本票交還被上訴人，
    然上訴人非但遲未返還，並持系爭本票向本院聲請裁定准予強制執行，上訴人為
    保權益，爰提起確認如附表所示本票債權不存在之訴，並依不當得利之法律關係
    ，訴請上訴人返還如附表所示本票等語。並聲明：求為判決駁回上訴人之上訴。
二、上訴人則以：如附表所示本票係兩造於八十八年六月二十四日對帳後，被上訴人
    為保證三百六十萬元出貨義務之主債務所簽發，惟在對帳前被上訴人之出貨金額
    扣除退貨後為一百五十六萬零三百三十七元，且無被上訴人所陳供上訴人公司辦
    理發表會用之五次出貨，又進貨價格應依約定非被上訴人所得任意調高，故對帳
    後之出貨金額應為一百零七萬一千六百九十六元，合計被上訴人僅出貨二百六十
    三萬二千零三十一元，未達約定數額，上訴人依約即得行使票據權利等語資為抗
    辯。並聲明：(一)原判決廢棄；(二)駁回被上訴人在第一審簡易之訴。
貳、兩造不爭執之事實：
一、上訴人於八十七年間委請被上訴人代為訂購進口美容百貨用品，預先簽發合計三
    百六十萬元之支票交付被上訴人以支付貨款，被上訴人未能如期交付所預訂之產
    品，兩造乃於八十八年六月二十六日簽訂協議書。
二、被上訴人依兩造之前開協議簽發如附表所示本票交付上訴人供擔保。
三、上訴人持如附表所示之本票，聲請本院以九十一年度票字第一八五一三號民事裁
    定准予對被上訴人強制執行。
      以上雙方所不爭執之事實，並有本院九十一年度票字第一八五一三號民事裁定
      暨卷宗、協議書 (均影本)各一件可證，上述事實，本院採為判決之基礎。
參、得心證之理由：
    本件所應審酌之處，厥為：如附表所示本票所擔保之主債務為何？如附表所示本
    票所擔保之主債務是否業已消滅？
一、票據固為無因證券，票據債務人不得以自己與發票人或執票人前手間所存在之抗
    辯事由，對抗執票人，然發票人非不得以自己與執票人間所存之抗辯事由對抗執
    票人，此觀票據法第十三條本文之反面解釋自明 (最高法院八十七年度台上字第
    一六０一號判決、四十六年台上字第一六三五號判例意旨參照)。兩造間就如附
    表所示本票，既屬直接前後手關係，被上訴人自得以其與上訴人間所存之抗辯事
    由以資對抗。
二、依卷附兩造於八十八年六月二十六日簽具之協議書影本所載，兩造乃約定：「茲
    於綺麗美品百貨簽立本票如下 (按：如附表所示本票)，總共面額一百三十八萬
    元，以上面額一百三十八萬全部以出貨抵扣，否則於期限內無法交貨抵扣時，無
    條件放棄法律追訴權，同時以上貨款以出姿丹妮人蔘系列為主，不得異議，最後
    期限八十八年十二月三十一日止，並以出滿三百六十萬／年為限方不違約，方成
    立此據，違約則以提高折數陸折」等語，則參諸兩造前開關於：「以上面額一百
    三十八萬 (即如附表所示本票之面額)全部以出貨抵扣．．．違約則以提高折數
    陸折」約定之文義，堪認被上訴人簽發如附表所示本票之目的，應係作為上訴人
    前預付予被上訴人三百六十萬元之貨款，截自八十八年六月二十六日兩造協議時
    尚未出貨完畢部分，至八十八年十二月三十一日前出貨時得以預付之款項供折抵
    貨款之擔保，亦即在於作為兩造於八十八年六月二十六日簽訂協議後出貨時上訴
    人得以預付之款項供折抵貨款之擔保，至於被上訴人出貨數量如未達約定之三百
    六十萬元，有違約之情事時，當僅能以提高折數六折計算進貨價格而已，被上訴
    人簽發本票之目的，顯非作為違約損害賠償或全部出貨義務之擔保，應可認定，
    上訴人所辯：如附表所示本票係為保證三百六十萬元出貨義務之主債務所簽發云
    云，尚非可採。
三、被上訴人簽發如附表所示本票之目的，既在於作為兩造於八十八年六月二十六日
    簽訂協議書後出貨時上訴人得以預付之款項供折抵貨款之擔保，而非作為違約損
    害賠償或全部出貨義務之擔保，則如附表所示本票之票據債權是否不存在，自應
    視協議書簽訂後，被上訴人方面出貨之金額是否達一百三十八萬元，而得據以折
    抵完畢如附表所示本票所擔保之預付款以為斷，至於被上訴人出貨之數額，是否
    已達兩造約定之三百六十萬元，則非本院所應審酌之重點。執此，被上訴人所陳
    ：八十七年六月四日至八十八年四月八日止，被上訴人出貨金額共計二百二十七
    萬五千一百三十七元；另於八十七年五月九日、十日、十月二十五日及八十八年
    二月六日、七日因上訴人公司辦理發表會，出貨共計一百十六萬一千零九十元云
    云一節，雖為上訴人否認，辯稱：在對帳前被上訴人之出貨金額扣除退貨後為一
    百五十六萬零三百三十七元；且無被上訴人所陳供上訴人公司辦理發表會用之五
    次出貨云云，姑不論兩造所陳何者屬實，惟被上訴人所陳前開出貨之時間點，既
    均在兩造對帳簽訂協議之前，則不管出貨貨數量之多寡是否如被上訴人所陳，抑
    或有無退貨，均與上訴人得否以被上訴人出貨之數額據以折抵預付款無關，蓋被
    上訴人所陳之前揭出貨之時間點均在兩造對帳確認簽訂協議之前，縱有出貨，貨
    款業已在兩造對帳簽訂協議前以上訴人之預付款 (即對帳後剩餘一百三十八萬元
    以外之預付款) 扣除，若無出貨或有退貨，則係被上訴人違約，更無出貨時以預
    付款項供折抵貨款之問題，應屬明確。
四、在八十八年六月二十六日兩造簽具協議書後，被上訴人方面曾於八十八年七月十
    三日、同年八月二十三日、同年十月一日，運送金額合計一百二十萬九千六百五
    十九元之貨品予上訴人公司之事實，業據被上訴人提出經上訴人公司職員簽收之
    估價單影本三件為證，上訴人對於被上訴人出貨之時間、數量及曾收受各該貨品
    之事實，亦均不爭執，上訴人雖辯稱：進貨價格應依約定非被上訴人所得任意調
    高，故對帳後之出貨金額應為一百零七萬一千六百九十六元云云。惟依上訴人提
    出附於原審卷第五十二頁之賽 (芳)姿股份有限公司 (下稱賽姿公司)特約加盟店
    合約書影本第十四條係約定：「每次每月進貨直接以四五折為交易價，年度不另
    退％」等語，顯見上訴人  (以京海國際有限公司名義)與賽姿公司係以貨品價格
    之折數約定進貨價格，非以固定價格進貨；另綜觀前開合約書影本所示，亦無賽
    姿公司不得調高貨品價格之約定；又上訴人係賽姿公司之加盟店，依加盟關係銷
    售賽姿公司之商品，在長期繼續性供給關係下，商品價格隨物價波動有所調整，
    衡諸常情應無可避免，此殆亦係上訴人與賽姿公司簽訂之契約非以固定價格而以
    折數進貨之原因，是上訴人所辯：進貨價格應依約定非被上訴人所得任意調高云
    云，已屬無據。而被上訴人所陳前開出貨估價單上既已記載價格，並經上訴人公
    司職員簽收，除上訴人能另行舉證證明出於錯誤之例外情形外，揆諸舉證責任分
    配之法則，其上記載之價格自應認為雙方買賣之成交價，但上訴人就該例外情形
    未能舉證以實其說，自應以被上訴人之主張為可採。然被上訴人在八十八年六月
    二十六日簽訂協議後出貨之數量既僅達一百二十萬九千六百五十九元，在以預付
    款折抵後，尚有十七萬零三百四十一元因出貨不足未能折抵完畢，則被上訴人簽
    發據以供擔保之如附表所示本票，上訴人對於被上訴人之票據債權，亦僅能在業
    已折抵之範圍內消滅。而如附表所示本票之到期日既有先後，自應就到期日在前
    之本票定其擔保折抵順序，依此計算，如附表編號一至五所示本票之票據債權均
    已消滅，如附表編號六所示本票之票據債權，在三十萬九千六百五十九元之範圍
    內，亦不存在，換言之，上訴人所持如附表所示本票對被上訴人之票據債權，僅
    剩如附表編號六所示本票中之十七萬零三百四十一元可得行使。
五、上訴人持被上訴人簽發如附表所示之本票，向法院聲請裁定准予強制執行，因該
    法律關係之存否不明確，使被上訴人在私法上之地位有受侵害之危險，被上訴人
    自有即受確認判決之法律上利益。而上訴人所持如附表所示本票對被上訴人之票
    據債權，僅剩如附表編號六所示本票中之十七萬零三百四十一元可得行使，與上
    訴人為直接前後手關係之被上訴人，在此範圍內自得以其與上訴人間所存之前開
    抗辯事由以資對抗。從而被上訴人提起本訴，求為判決確認如附表所示本票債權
    關係不存在，在前揭業已消滅不存在之範圍內 (即如附表編號一至五所示本票及
    如附表編號六所示本票中之三十萬九千六百五十九元) ，為有理由，逾此範圍之
    請求，即屬無據；又如附表編號一至五所示本票所擔保之債權既已不存在，上訴
    人持有各該本票即難認有法律關之原因，被上訴人自得依不當得利之法律關係請
    求返還，但如附表編六所示本票所擔保之債權既未全部消滅，上訴人持有該本票
    之法律上原因尚未消失，應無不當得利可言，是被上訴人本於不當得利之法律關
    係，求為判決上訴人返還如附表所示本票，在如附編號一至五部分，應有理由，
    就編號六部分，則不能准許。原審遽為被上訴人全部勝訴之判決，就前開不應准
    許部分，容有未洽，上訴論旨指摘原判決不當，求予廢棄改判，在此範圍內，為
    有理由，自應由本院就該部分予以改判如主文第二項所示。至於上訴人其餘上訴
    部分，則無理由，應予駁回。
六、本件事證已臻明確，兩造其餘之攻擊防禦及證據調查，核與本案之結果不生影響
    ，爰不一一審酌論列，併此敘明。
據上論結，本件上訴為一部有理由，一部無理由，依民事訴訟法第四百三十六條之一
第三項、第四百五十條、第四百四十九條第一項、第七十九條但書，判決如主文。
中      華      民      國        九十二    年      五      月  二十三  日
                                  台灣台中地方法院民事第一庭
~B審判長法      官  林清鈞
~B      法      官  陳宗賢
~B      法      官  劉長宜
~F0
~T40
┌────────────────────────────────────┐
│        附表：                                                          │
├──┬──────┬─────────┬───────┬────────┤
│編號│發  票 日   │票   面   金   額 │到    期    日│票    據號   碼 │
│    │            │   （新台幣）     │              │                │
├──┼──────┼─────────┼───────┼────────┤
│一  │88年 7月 2日│一十五萬元        │88年 7月31日  │ＣＨＮ0000000  │
├──┼──────┼─────────┼───────┼────────┤
│二  │88年 7月 2日│一十五萬元        │88年 8月31日  │ＣＨＮ0000000  │
├──┼──────┼─────────┼───────┼────────┤
│三  │88年 7月 2日│三十萬元          │88年 9月30日  │ＣＨＮ0000000  │
├──┼──────┼─────────┼───────┼────────┤
│四  │88年 7月 2日│一十五萬元        │88年10月30日  │ＣＨＮ0000000  │
├──┼──────┼─────────┼───────┼────────┤
│五  │88年 7月 2日│一十五萬元        │88年11月30日  │ＣＨＮ0000000  │
├──┼──────┼─────────┼───────┼────────┤
│六  │88年 7月 2日│四十八萬元        │88年12月31日  │ＣＨＮ0000000  │
└──┴──────┴─────────┴───────┴────────┘
右正本證明與原本無異。
不得上訴
中      華      民      國    九十二    年    五        月    二十六      日
~B法院書記官  黃于容


司法院資訊處製作；財團法人民間司法改革基金會備份。
